【裁判字號】    98,重家訴,9
【裁判日期】    990831
【裁判案由】    分配剩餘財產
【裁判全文】
臺灣臺北地方法院民事判決             98年度重家訴字第9號
原      告  癸○○○
訴訟代理人  郭憲文律師
被      告  戊○○
            辛○○
上  二  人
訴訟代理人  溫光雄律師
被      告  丁○○
上  一  人
訴訟代理人  黃壽富
            子○○
            己○○
            壬○○
            張惟佑
            乙○○
    兼
上  二  人
訴訟代理人  甲○○
上列當事人間分配剩餘財產事件，本院於99年8月18日言詞辯論
終結，判決如下：
    主  文
被告應連帶給付原告新臺幣捌仟貳佰零伍萬零貳拾捌元，及自97
年11月14日起至清償日止，按週年利率百分之五計算之利息。
訴訟費用由被告連帶負擔。
本判決於原告以新臺幣貳仟陸佰柒拾伍萬元供擔保後，得為假執
行。
    事實及理由
一、程序方面：被告丁○○、己○○及甲○○經合法通知未於言
    詞辯論期日到場，查無民事訴訟法第386條各款所列情形，
    爰依原告之聲請，由其一造辯論而為判決。
二、原告主張略以：緣原告與被繼承人鄭進益於民國40年4月5日
    結婚，生前未約定夫妻財產制，故應以法定財產制為夫妻財
    產制。鄭進益已於97年2月8日死亡，兩造為其全部合法繼承
    人，由於鄭進益死亡，其與原告間之法定財產制關係即因而
    消滅，原告即得依民法第1030條之1規定，對於鄭進益之繼承
    人，行使對鄭進益之剩餘財產分配請求權。本件經國稅局核
    定鄭進益死亡時其財產價值為新臺幣（下同） 166,324,505
    元，原告所有財產價值為2,224,449 元，故原告得請求之剩
    餘財產分配金額應為82,050,028元，然經原告通知被告等依
    法分配給付，未獲置理，爰提起本訴。並聲明：（一）被告
    等應連帶給付原告82,050,028元。（二）原告願供擔保請准
    宣告假執行。
三、被告部分：
（一）被告丁○○、子○○：
      對原告之請求不予爭執。
（二）被告戊○○、辛○○、張惟佑、乙○○、甲○○：
      被告等於鄭進益死亡後，已聲請為限定繼承，依法原告僅
      得就遺產部分主張權利，不得要求被告等給付之。而鄭進
      益之遺產均為土地，均遭業已拋棄繼承之子庚○○，設定
      權利價值3500萬元之地上權並為預告登記，此部分應屬鄭
      進益之負債。又鄭進益曾於79年預立遺囑表示尚積欠訴外
      人李清志550 萬元，此等負債均應計入鄭進益遺產中計算
      。再者，原告於鄭進益死後曾出售其名下房地予第三人丙○○，得款1200餘萬元，因此原告之所有財產價值顯非僅
      有國稅局所核定之為2,224,449 元，更應將上開價款計入
      之等語置辯，並聲明：原告之訴及假執行之聲請均駁回。
（三）被告壬○○、己○○：
      被告等以鄭進益死前預曾立遺囑表示應返還訴外人李清志
      合建房屋之保證金550萬元，此部分應列為鄭進益遺產之
      負債。又原告亦為鄭進益之合法繼承人，其請求之數額自
      應扣除其應繼分之比例，並應分擔遺產稅等語置辯。並聲
      明：原告之訴及假執行之聲請均駁回。
四、經查，被繼承人鄭進益已於97年2月8日死亡，原告為其合法
    配偶，兩造為其全部合法繼承人；被告辛○○、壬○○曾辦
    理限定繼承；鄭進益死亡後遺有座落臺北縣新店市○○段
    628、628-2、663、663-1、623、631等六筆土地、新店市○○路84-1號之建物及存款新臺幣521,682元（下稱系爭遺產
    ）；鄭進益死亡時原告之婚後財產，計有座落臺北縣新店市
    ○○段1188、1189地號土地及其上之新店市○○路29巷6號
    建物及現金存款29,783元等情，有鄭進益死亡證明書、繼承
    系統表、財政部臺灣省北區國稅局（下稱國稅局）遺產稅核
    定通知書、癸○○○97年2月14日全國財產總歸戶財產資料
    查詢清單及臺灣臺北地方法院97年度繼字第756號民事裁定
    在卷可稽，並為兩造所不爭執，堪信為真實。又國稅局核定
    被繼承人鄭進益死亡時之婚後財產價額為166,324,505元，
    生存配偶即原告癸○○○於被繼承人死亡時之婚後財產價額
    為2,224,449 元及原告得請求之分配剩餘財產差額上限為
    82,050,028元等情，則有國稅局北區國稅審二字第09900102
    81號函中鄭進益「生存配偶依民法第1030條之1規定主張分
    配剩餘財產核定表」在卷可茲證明。
五、得心證之理由：
    本件原告就被繼承人鄭進益死亡時之財產主張民法第1030條
    之1 剩餘財產分配之請求，為部分被告所否認，並以被告等
    已為限定繼承，原告僅得就系爭遺產主張權利、鄭進益死亡
    時之遺產漏計算部分負債及訴外人庚○○就該遺產之土地部
    分設定地上權負擔之權利價值3500萬元而被繼承人應負同額
    債務、原告之婚後財產未加計賣屋所得、原告之請求應扣除
    其應繼分比例並負擔遺產稅等語置辯。故兩造間之爭點厥為
    ：（一）原告得否向被告等連帶請求分配剩餘財產？其請求
    金額是否應扣除其應繼分比例及遺產稅？（二）被繼承人鄭
    進益死亡時有無遺有債務而應列入計算？庚○○設定之地上
    權權利價值3500萬元是否屬鄭進益之負債？（三）原告之婚
    後財產實際上為若干？茲析論如下：
（一）原告得否向被告等連帶請求分配剩餘財產？其請求金額是
      否應扣除其應繼分比例及遺產稅？
    1.按限定繼承之繼承人，就被繼承人之債務，唯負以遺產為
      限度之物的有限責任，此有最高法院77年台抗字第143號
      判例可循。亦即限定繼承人並非異其繼承之地位而免於承
      受被繼承人之所有債務，其仍屬繼承人，惟就被繼承人之
      債務，至多僅以其繼承所得之積極財產額度為限，而擔負
      清償之責。查本件被告等雖對系爭遺產為限定繼承，然其
      等均仍係被繼承人鄭進益之合法繼承人，以有限責任之方
      式繼承鄭進益之所有債務，原告基於生存配偶之地位向被
      告等即死亡方之繼承人連帶行使剩餘財產分配請求權，橫
      諸上開判例意旨，並無不合之處。被告等僅以已對系爭遺
      產為限定繼承為由，即認原告不得向其等請求而僅得對系
      爭遺產請求云云，此顯屬謬誤。
    2.次按夫妻之一方，行使民法第1030條之1之剩餘財產分配
      請求權，係請求他方應就雙方財產及其債務，予以清算，
      以分離夫妻各自財產，俾取回應歸其自己財產之行為。故
      夫妻均生存時，一方為此請求者應以他方為義務人，故不
      待論。然夫妻之一方以他方死亡為原因而請求者，自應以
      他方其餘繼承人全體為義務人，如其繼承人有數人者，並
      應負連帶責任，以進行清算，於清算中扣除應歸生存配偶
      之剩餘財產後，方為死亡者之遺產，民法第1153條第1項
      及司法院21年院字第780號解釋可茲參照。故剩餘財產本
      身非屬被繼承人之遺產，其請求亦與遺產本身無關，更與
      遺產稅之徵收無涉，此自屬當然，從而被告等辯稱原告之
      請求金額應扣除應繳遺產稅云云，顯非適法。
    3.再按生存之夫妻一方於他方死亡後所行使之剩餘財產分配
      請求權，意在清算及取回自有財產，既非本於遺產繼承人
      之地位有所請求，自不生繼承已死亡之他方債務問題，因
      此亦無民法第274條規定之適用，臺灣高等法院93年家上
      字第197號著有判決。查本件被告等主張原告之請求應扣
      除其應繼分比例，其理由在於認為原告同時亦為繼承人，
      而應比例擔負返還分配剩餘財產之責云云；惟本件原告係
      於其夫鄭進益死亡後向被告等行使剩餘財產分配之請求，
      其訴求在於請求繼承人返還其依法得取回之財產，既非基
      於遺產繼承人之地位為之，則依上開判決意旨，即無繼承
      債務而混同消滅部分請求之可能。故被告此部分之主張，
      亦屬無據。
（二）被繼承人鄭進益死亡時之現存婚後財產有無遺有債務而應
      列入計算？庚○○設定之地上權權利價值3500萬元是否屬
      鄭進益之負債？
    1.被繼承人鄭進益死亡後，經國稅局核定其遺產數額即為系
      爭遺產，並無負債，惟被告等稱鄭進益生前仍積欠訴外人
      李清志550萬元未歸還，並提出鄭進益自書遺囑乙份為證
      。經查，該遺囑中就550萬元款項之相關內容僅係鄭進益
      自述，並無借條等其他足證具債權債務關係之文件存在，
      甚而是否真有李清志其人，亦無從加以證明之，再者，該
      遺書書立之日期為79年7月4日，距鄭進益死亡已相隔18年
      之久，縱該債務真實存在，其是否業已清償或因其他原因
      而消滅，亦屬可疑。又，系爭遺產經限定繼承後，迄今均
      無人申報債權，被告等所指之李清志亦未曾請求之，故實
      難認定鄭進益死亡時，有被告等所稱積欠李清志之550 萬
      元之債務存在。
    2.被告等復主張鄭進益之子即訴外人庚○○於其死亡前就系
      爭遺產之土地部分設定地上權，權利價值高達3500萬元，
      庚○○並就該等土地為預告登記，顯見庚○○對鄭進益應
      有3500 萬元之債權存在云云。然庚○○已於98 年11月25
      日於本院具結證稱：其為蓋廠房而向其父鄭進益承租該等
      土地，為免土地移轉予第三人方登記地上權並為預告登記
      ，3500萬元只是權利價值並非父親欠庚○○債務，預告登
      記也是為了保護庚○○的權利，不是債務等語，此已自承
      其對鄭進益並無3500萬元債權，被告等復無其他證據得證
      有該債務之存在，自難僅以該等土地有設定地上權予庚○○，即驟認鄭進益對其負有債務。
（三）原告於鄭進益死亡時之現存婚後財產實際上為若干？
    1.按法定財產制關係消滅時，夫或妻現存之婚後財產，扣除
      婚姻關係存續所負債務後，如有剩餘，其雙方剩餘財產之
      差額，應平均分配；夫妻現存之婚後財產，其價值計算以
      法定財產制關係消滅時為準，民法第1030條之1第1項前段
      及第1030條之4第1項前段分別定有明文。亦即，夫妻間剩
      餘財產分配請求之雙方婚後財產價額計算，應以法定財產
      制消滅之時為準，於財產制消滅後增加之財產，非屬得列
      為現存之婚後財產計算之標的。
    2.被告等主張原告所有之婚後財產即臺北縣新店市○○段11
      88、1189地號土地及其上之新店市○○路29巷6號建物，
      已於97年8月7日以12,200,000元賣出，顯見原告之婚後財
      產非僅有國稅局核定之2,224,449元云云，惟查本件原告
      係因其配偶即被繼承人之死亡，致法定財產制消滅，乃據
      以請求剩餘財產分配，故其現存婚後財產計算之基準，依
      上開法律規定，自應以被繼承人死亡時為據，原告出售該
      筆房地之時間，既在被繼承人死亡之後，其所得款項自毋
      需計入其現存婚後財產中計算，此為當然之理。又被告等
      復以該等房地之賣價既為1200萬餘元，國稅局就該筆房地
      之核定顯有低估，主張原告該筆婚後財產之價額計算應依
      該房地實際之賣價為準云云，惟查本件國稅局計算該原告
      與被繼承人之遺產與財產均係以公告現值為據，以此同一
      標準計算剩餘財產之分配，並無任何不當之處；被告等僅
      主張就原告部分以市價計算，顯非合理，殊無足採。
（四）綜上，被繼承人鄭進益於死亡時之現存之婚後財產並無任
      何負債，其財產價額應為同國稅局所核定之166,324,505
      元；原告於被繼承人鄭進益死亡時之現存婚後財產亦同國
      稅局所核定之2,224,449元，故原告依法得向鄭進益之其
      他合法繼承人即被告等請求可受分配之剩餘財產應為二者
      差額之一半即本件訴訟標的金額82,050,028 元。
六、縱上所述，原告行使剩餘財產分配請求權，請求被告等給付
    其82,050,028元，及自訴狀膳本送達之翌日即97年11月14日
    起至清償日止，按年息百分之五計算之利息，為有理由，應
    予准許。
七、本案事證已臻明確，兩造其餘主張陳述及所提之證據，於判
    決結果無影響，毋庸一一審酌，附此敘明。
八、本件原告陳明願供擔保，聲請宣告假執行，經核與規定相符
    ，爰酌定相當之擔保金額宣告之。
九、訴訟費用負擔之依據：民事訴訟法第78條。
中    華    民    國    99    年    8    月     31    日
                  家事法庭  法  官  彭南元
以上正本係照原本作成。
如對本判決上訴，須於判決送達後20日內向本院提出上訴狀。如
委任律師提起上訴者，應一併繳納上訴審裁判費。
中    華    民    國    99    年    8    月     31    日
                            書記官  尹遜言

司法院資訊處製作；財團法人民間司法改革基金會備份。
